【裁判字號】    97,重訴緝,1
【裁判日期】    970424
【裁判案由】    商業會計法等
【裁判全文】
臺灣臺北地方法院刑事判決             97年度重訴緝字第1號
公  訴  人  臺灣臺北地方法院檢察署檢察官
被      告  丙○○
上列被告因商業會計法等案件，經檢察官提起公訴（95年度偵字
第13103 號），本院判決如下：
    主  文
丙○○無罪。
    理  由
一、公訴意旨略以：被告丙○○及丁○○（經本院另以簡易判決
    處刑）明知丙○○之友人戊○○邀其擔任虛設在臺北市○○
    區○○街133 號2 樓「鼎易實業有限公司」（下稱鼎易公司
    ）之名義負責人，係有不法之目的，竟同意擔任鼎易公司之
    名義負責人，為商業會計法所稱之商業負責人，而與戊○○
    共同基於填製不實會計憑證、幫助他人逃漏稅捐之概括犯意
    聯絡，自民國94年5 月間起至同年10月止，連續多次在不詳
    地點以鼎易公司填製買受人、品名、數量及金額均不實之會
    計憑證統一發票共計261 紙，銷售金額共計新臺幣（下同）
    189,681,329 元，交付阿卡西國際股份有限公司（下稱阿卡
    西公司）等公司充當進貨憑證使用，阿卡西公司等公司遂持
    其中242 紙發票，申報扣抵銷項稅額，被告丙○○等人乃以
    此不正方法幫助阿卡西公司等公司逃漏稅捐達8,839,942 元
    。因認被告涉犯商業會計法第71條第1 款之商業負責人填製
    不實會計憑證罪及稅捐稽徵法第43條第1 項之幫助逃漏稅捐
    罪云云。
二、按犯罪事實應依證據認定之，無證據不得認定犯罪事實；又
    不能證明被告犯罪者，應諭知無罪之判決，刑事訴訟法第15
    4 條第2 項、第301 條第1 項分別定有明文；再按認定犯罪
    事實所憑之證據，雖不以直接證據為限，間接證據亦包括在
    內，但無論直接或間接證據，其為訴訟上之證明，須達於通
    常一般人均不致有所懷疑，而得確信其為真實之程度，始得
    據為有罪之認定，倘其證明尚未達到此一程度，而有合理性
    懷疑之存在時，即無從為有罪之認定；復按刑事訴訟法第16
    1 條第1 項規定：檢察官就被告犯罪事實，應負舉證責任，
    並指出證明之方法。因此，檢察官對於起訴之犯罪事實，應
    負提出證據及說服之實質舉證責任，倘其所提出之證據，不
    足為被告有罪之積極證明，或其闡明之證明方法，無從說服
    法官以形成被告有罪之心證，基於無罪推定之原則，自應為
    被告無罪判決之諭知，此分別有最高法院40年台上字第86號
    、76年台上字第4986號、92年台上字第128 號判例可資參照
    。
三、本件公訴人認被告丙○○涉嫌違反商業會計法第71條第1 款
    之商業負責人填製不實會計憑證罪、稅捐稽徵法第43條第1
    項之幫助逃漏稅罪，無非係以被告曾親至板信商業銀行（下
    稱板信銀行）開立鼎易公司帳戶之事，其應能預見該公司係
    虛設行號而非正常經營之公司，及卷附之鼎易公司設立登記
    表、專案申請調檔統一發票查核清單及鼎易公司登記案卷影
    本等為其主要論據。訊據被告堅決否認有何上揭犯行，辯稱
    ：伊並未同意擔任鼎易公司之負責人，亦沒有去領該公司之
    統一發票，當時伊是欲與友人戊○○及甲○○欲合夥開設礦
    泉水公司，戊○○說他朋友「阿彬」可以幫忙，隔幾天到臺
    北與那個「阿彬」見面後，「阿彬」就帶我們去板信銀行開
    立存款帳戶，當時「阿彬」有拿我的身分證去影印，隔了1
    、2 個禮拜，接到臺北市政府通知，才知道伊是鼎易公司負
    責人，本來我們是要合開一家公司，但結果變成三人各開一
    家公司，伊與甲○○覺得不對勁，就一起到板信銀行取消帳
    戶，並請戊○○聯絡「阿彬」將我們開戶的資料取消，拿回
    資料，伊並無以鼎易公司名義開發票給他公司幫助逃漏稅捐
    ，這件事與伊無關等語。
四、經查：
（一）本件鼎易公司自94年5 月起至同年10月止，在無銷貨事實
      之情形下，連續填製虛偽不實之統一發票261 紙，並分別
      持交阿卡西公司等49家公司，作為該等公司之進項憑證，
      再由該等公司持該不實之統一發票於依營業稅法之規定申
      報營業稅時，用以申報扣抵進項稅額，而幫助該等公司逃
      漏營業稅額共計8,839,942 元等情，有財政部臺北市國稅
      局移送書、鼎易公司虛設行號相關資料分析表、稅額申報
      書查詢表、進口報單總細項清單、專案申請調檔統一發票
      查核名冊及清單等可資佐證。又鼎易公司於94年3 月28日
      係以被告為公司名義負責人向臺北市政府申請公司設立登
      記，並於同年3 月29日經臺北市政府准予登記，嗣於同年
      8 月8 日變更公司負責人為丁○○等情，業經本院查閱卷
      附臺北市商業管理處鼎易公司之案卷無訛，並有該公司設
      立登記表附卷可參，此部分之事實，固堪認定。
（二）惟被告是否知悉所開立為鼎易公司帳戶並同意擔任該公司
      之負責人乙情，被告於歷次偵審中均陳稱：伊是欲與戊○○及甲○○合夥開立公司，始透過戊○○之介紹，由「阿
      彬」帶領渠等三人至板信銀行開戶，本來我們是要合開一
      家公司，但結果變成三人各開一家公司，伊與甲○○覺得
      不對勁，就一起到板信銀行取消帳戶，伊並未同意擔任鼎
      易公司負責人等語。而經本院將證人戊○○及甲○○隔離
      訊問後，證人戊○○具結證述：當初是伊、丙○○、甲○○三人講好要成立礦泉水公司，當時我們三人講好，他們
      二人說要創業，甲○○的姐姐及及丙○○的哥哥說資金由
      他們負責，最後找朋友「阿彬」辦理，「阿彬」說要先開
      帳戶才能辦公司，叫我們跟他去開帳戶，到臺北板信銀行
      簽名，開戶當時「阿彬」要我們交出身分證及健保卡，要
      我們在銀行櫃檯的單子上簽名，我們三個人都有簽名，當
      時我們三個人各簽一張，簽的時候上面並沒有公司名稱，
      承辦人員說當時係開個人戶頭，不是公司帳戶，但開戶後
      卻沒有消息，直到伊被通緝到案後，才知道伊已經是某家
      公司負責人，又當初打算由甲○○的姐姐找礦泉水公司的
      地點，後來因阿彬沒有聯絡，就沒有找到地點等語（見本
      院卷第77至79頁）。證人甲○○亦於本院具結證述：伊、
      被告及戊○○三人說好要成立礦泉水公司，當時我們對成
      立公司不了解，戊○○說他有朋友知道如何辦理，我們就
      請他朋友幫忙，他朋友說要先到板信開戶，我們三人就到
      銀行去簽名開個人戶，又說後續還會通知我們，要我們先
      回去，之後就連絡不到人，最後伊收到經濟部函文說伊的
      公司已經成立，伊要聯絡戊○○已聯絡不上，就通知被告
      ，伊與被告就到板信銀行撤銷我們開的戶頭，又沒多久國
      稅局發通知來，伊就跟被告到國稅局說明，最後變成被告
      ；又因戊○○的資金比較少，我們比較有辦法，開公司的
      資金係由伊和被告負責想辦法，即由伊姐姐及被告的哥哥
      幫忙，之後再讓戊○○補，而戊○○的朋友叫「阿彬」，
      僅有在銀行開戶時見過一次面而已，當時還沒有確定礦泉
      水公司地點，僅想要在三重、蘆洲一帶開，想請伊姐姐幫
      忙，因她是那裡人；又當時開戶沒有存入金錢，「阿彬」
      說只要簽名就可以，之後他會處理等語（見本院卷第80至
      81頁背面）。經相互勾稽證人戊○○及甲○○之前開證言
      ，就其二人與被告因擬合開礦泉水公司，始與張文海友人
      「阿彬」共同至板信銀行辦理開戶事宜，並透過「阿彬」
      之指示，三人均分別於開戶申請書及印鑑卡上簽名，後續
      由「阿彬」允諾為其辦妥，然後來均未接獲代辦成功之消
      息，反而係分別收到渠等各為三家公司之負責人之通知，
      始知遭冒名開設公司等情互核相符，除此之外，證人戊○○及甲○○就擬成立礦泉水公司出資額之分配、公司地點
      係委由甲○○姐姐代為尋找等合作細節，所述亦屬一致，
      足認前開證人前揭所述並非子虛，被告因係欲與證人戊○○及甲○○共同成立礦泉水公司而至板信銀行開戶，並非
      為設立鼎易公司並擔任其負責人而開戶乙情，應堪認定。
（三）又被告雖曾於94年3 月22日至板信銀行營業部辦理開戶乙
      節，有該銀行存摺存款開戶申請書、印鑑卡在卷可稽（見
      偵查卷第144 、145 頁），且經本院將前述開戶資料提示
      予被告辨認，被告亦表示上面「丙○○」之簽名確係其所
      親簽（見本院卷第36頁）。然經本院將被告本人之簽名與
      同一份申請書及印鑑卡上所書寫之「鼎易實業有限公司籌
      備處」字跡相互比對結果，無論字型、筆觸、結構、運筆
      、筆順、筆劃粗細等，均有所不同，二者筆跡顯不相符，
      參以證人戊○○上揭所述當時伊跟被告等三人去簽名時，
      上面沒有公司名稱，係開個人帳戶等語（見本院卷第78頁
      背面、第79頁），自難認該等「鼎易實業有限公司籌備處
      」字跡係由被告所書寫，應係他人事後所加諸之文字。再
      觀諸鼎易公司案卷附之94年3 月23日、同年7 月28日之股
      東同意書上「丙○○」之簽名（見偵查卷第102 至116 頁
      ）、發票領用委託書上「丙○○」之簽名（見本院卷第44
      頁），亦與前述被告所自書之筆跡及被告於97年1 月11日
      經本院命當庭書寫姓名之筆跡顯不相同，足認該等股東同
      意書及發票領用委託書，亦非被告所書寫，準此，尚難以
      前開文件遽認被告即曾同意擔任鼎易公司負責人之事實。
（四）再經本院傳喚鼎易公司負責人丁○○於本院審理中到庭證
      稱：伊不認識丙○○，從沒見過他，不認識戊○○，亦不
      認識甲○○，當時是一個叫「黑龍」的人跟伊說要開銀行
      帳戶，才被登記為負責人等語（見本院卷第98頁至第100
      頁背面）；及參酌負責鼎易公司資本額簽證之會計師乙○○於本院到庭具結證述：鼎易公司設立資本額是我簽證的
      ，是一位葉弘瑋先生委託我處理的，伊不認識丙○○，當
      時葉弘瑋只有帶來鼎易公司出具的委託書，但沒有出具由
      丙○○委託葉弘瑋來辦理的委託書，伊是依照鼎易公司的
      委託書來辦理公司資本額查核，但沒有跟負責人丙○○本
      人聯絡，之前因葉弘瑋委託的案子也被法院傳訊作證過，
      所以之後就不受理他委託的案子等語（見本院卷第101 至
      102 頁），則被告有無委託葉弘瑋辦理公司簽證之事宜，
      依證人乙○○所述尚無法確定，更遑論被告與不相識之丁○○有何填製鼎易公司之不實憑證及幫助他人逃漏稅捐之
      犯意聯絡。再參諸鼎易公司自94年5 月至同年10月之統一
      發票均非由被告領取，此有財政部臺北市國稅局大安分局
      函覆之領用統一發票購票證申請書附卷可稽（見本院卷第
      43頁），且領用統一發票之委託書亦非被告之筆跡，已如
      前述，由此更可佐證被告並未參與鼎易公司設立登記及領
      用發票事宜，自難認被告有何虛開鼎易公司之發票予阿卡
      西公司等49家公司之情事。
（五）另依板信銀行提供之交易明細表所示（見偵查卷第146 頁
      ），鼎易公司籌備處帳戶於94年3 月22日開戶後，於同年
      月23日轉帳存入2 百萬元，然該存入之2 百萬元旋即於2
      日即同年月25日遭到轉出，嗣於94年4 月6 日該帳戶亦遭
      結清銷戶等情，佐以證人戊○○及甲○○均證述：我們三
      人開戶時僅簽名而已，並未存入金錢等語（見本院卷第80
      、81頁），足見鼎易公司籌備處帳戶內所轉帳匯入以供會
      計師查核之資本額2 百萬元，並非被告所為，再觀諸卷附
      臺北市政府94年3 月29日府建商字第09407476500 號准予
      鼎易公司設立登記函件（見偵查卷第96頁）中，副本有函
      送被告之記載，是被告所辯：伊開戶後隔了1 、2 個禮拜
      ，臺北市政府就寄了一張單子，通知伊是鼎易公司負責人
      ，伊與甲○○覺得不對勁，就一起到板信銀行取消帳戶等
      語，尚非無據，應可採信。是被告於知悉遭人開立鼎易公
      司帳戶後，即於94年4 月6 日即前往板信銀行銷戶，益徵
      被告應無自94年5 月起至同年10月止，虛開鼎易公司發票
      之行為。
（六）至卷附鼎易公司申請設立登記資料及領用統一發票購票證
      申請書中，雖附有被告之身分證正反面影本（見偵查卷第
      110 頁、本院卷第45頁），然被告於開戶時「阿彬」有拿
      走伊身分證影印，影印下來後將身分證還伊等情，業據被
      告於審理中供述在卷，則在無其他證據可資佐證之情況下
      ，尚難以鼎易公司申請設立登記資料及領用統一發票購票
      證申請書中附有被告之身分證影本，即遽認被告明知鼎易
      公司為虛設行號並同意擔任負責人，附此敘明。
五、綜上所述，本件被告雖曾與戊○○、甲○○親赴板信銀行開
    設帳戶，惟其等開戶之目的係為合資成立公司，被告並非同
    意設立鼎易公司並擔任該公司之負責人，亦無證據可以證明
    被告明知鼎易公司係虛設行號而至銀行開戶之情形，是以鼎
    易公司縱有虛開發票持交阿卡西公司等49家公司作為進項憑
    證，而幫助該等公司逃漏營業稅之情事，亦與被告無涉，公
    訴人所舉證據尚不足以證明被告有何商業負責人填製不實會
    計憑證及幫助逃漏稅捐之犯行。此外，本院復查無其他積極
    證據足證被告有涉犯前開犯行，不能證明被告犯罪，參照前
    開判例意旨，依法應為被告無罪之諭知。
據上論斷，應依刑事訴訟法第301 條第1 項，判決如主文。
本案經檢察官王育珍到庭執行職務。
中    華    民    國    97    年    4     月    24    日
                  刑事第十六庭審判長法  官  蔡守訓
                                    法  官  施添寶
                                    法  官  吳俊龍
以上正本證明與原本無異。
如不服本判決，應於判決送達後10日內向本院提出上訴狀。
                                    書記官  高菁菁
中    華    民    國    97    年    4     月    24    日


司法院資訊處製作；財團法人民間司法改革基金會備份。
